【裁判字號】    96,訴,1197
【裁判日期】    970526
【裁判案由】    損害賠償等
【裁判全文】
臺灣高雄地方法院民事判決              96年度訴字第1197號
原      告  甲○○
訴訟代理人  林石猛律師
            李佳冠律師
被      告  高雄85大樓管理委員會
法定代理人  乙○○
訴訟代理人  丙○○
上列當事人間損害賠償等事件，本院於民國97年5 月12日言詞辯
論終結，判決如下：
  主  文
原告之訴及其假執行之聲請均駁回。
訴訟費用由原告負擔。
  事實及理由
一、原告主張：原告係坐落高雄市○○○路3 號12樓之3 之房屋
    （下稱系爭建物）所有權人，為高雄85大樓之區分所有權人
    ，自民國93年4 月1 日起，將系爭建物出租予訴外人恆久商
    業軟體資訊有限公司（下稱恆久公司）為營業使用，約定每
    月租金新臺幣（下同）15,000元。惟恆久公司自93年8 月間
    起，發現系爭建物之冷氣空調風管不時飄出刺鼻難聞之氣味
    ，除不斷向原告反應外，並自同年12月3 日起多次以「高雄
    85 大 樓管理委員會客戶服務執行單」向被告反應，被告雖
    表示已進行改善工程，但該惡臭情形至今仍繼續存在未獲改
    善，原告遂自行委請訴外人全天候企業有限公司（下稱全天
    候公司）就系爭建物進行空調修繕工程，共支出工程款
    114,450 元，並於95年4 月1 日新簽訂之租賃契約，約定減
    少租金為每月8,000 元，原告共計減少租金收入84,000元。
    被告為高雄85大樓之管理委員會，依公寓大廈管理條例第36
    條第2 款及高雄85大樓組織章程第33條，對於高雄85大樓之
    共用、約定共用部分及空調通風設施區域負有維護、修繕之
    義務。被告執行職務既未善盡善良管理人之注意義務，依法
    自應負損害賠償責任。次查，原告雖已委請全天候公司進行
    空調修繕工程，然該惡臭情形仍繼續存在，被告依法仍負有
    排除該惡臭情形之責任，為此，爰依民法第544 條委任關係
    之規定提起本訴。並聲明請求判決：(一)被告應給付原告198,
    450 元，及自起訴狀送達之翌日起至清償日止，按年息5%計
    算之利息。(二)被告應排除高雄市○○○路3 號12樓之3 之房
    屋所飄出刺鼻難聞之惡臭。(三)如受勝訴判決，原告願供擔保
    請准宣告請准假執行。
二、被告則以：
（一）被告管理委員會雖具訴訟當事人能力，但僅為公寓大廈區
      分所有人團體之代表機關，僅具「非法人團體」之性質，
      並非自然人或法人，無權利能力，原告能否請求被告負賠
      償責任，尚有疑義。
（二）原告請求排除異味乙案，被告除已據客戶服務執行單進行
      排風設備、污水管封閉等改善案外，另依被告第6 屆第9
      次管理委員會議決議，盡力找出異味來源，並委由專業廠
      商針對B5污穢水坑曝氣槽等進行改善工程，又於96年8 月
      14日函請負責本大樓公共機電維護之訴外人青雲金典國際
      酒店股份有限公司（下稱金典酒店公司）於系爭建物側管
      道間增設2 吋透氣管至14樓開放空間，改善偶然產生之異
      味。其後又於96 年12 月間，依據國立中山大學環境工程
      研究所樓基中教授提出之「高雄85大樓室內空氣品質改善
      工程分析結果報告書」進行改善工程，並於97年1 月15日
      改善完成，室內異味情形已有改善。另原告再於97年1 月
      24日反映室內有異味，係管路間排氣管破裂，已於97年1
      月27日施工完畢，迄今未再發生惡臭或異味之情事。
（三）前述惡臭或異味並非個人因素所產生；原告自行委請全天
      候公司進行空調工程，已違反住戶規約。被告不知原告是
      否確有自行進行改善工程，縱有，該工程亦未達到改善效
      果，其要求被告賠償並不合理。末查，原告主張其因減收
      租金而受有損害部分，與前開所謂刺鼻難聞之惡臭間並無
      相當因果關係等語置辯。並聲明求為判決：原告之訴駁回
      。
三、本件兩造所不爭執之事實：
（一）對本件被告是否有當事人不適格問題不爭執。
（二）被告係受85大樓全體住戶之委託而為大樓管理事務。
（三）原告於93年4 月1 日起將系爭建物出租予訴外人恆久公司
      為營業使用。
（四）訴外人恆久公司於93年8 月起發現系爭建物之冷氣空調風
      管不時飄出刺鼻難聞之氣味，並自同年12月3 日起多次以
      客戶服務執行單向被告反應，被告已數次進行改善工程。
（五）97年1 月27日被告將排氣管破裂的問題改善完成後，至今
      並無發生惡臭。
（六）原告因先前惡臭問題支出空調工程款114, 450元整，並因
      訴外人恆久公司之要求減少房屋租金84,0 00 元。
四、本件應審酌之事項為：
（一）被告有無權利能力及責任能力？
（二）被告是否違反與原告間之委任契約關係而造成原告受有損
      害？
（三）原告所受空調工程款之損害及租金之減少與被告行為有無
      因果關係？
五、本院判斷：
（一）被告有無權利能力及責任能力？
    1.按於實體法上具有享受權利、負擔義務之主體，包括自然
      人與法人（民法第6 條、第26條之規定參照），自然人之
      權利始於初生、終於死亡；而法人係指自然人以外，由法
      律創設之團體，需依民法第30條之規定向主管機關登記而
      成立後，始得享有權利能力截至解散、破產、遭主管機關
      予以撤銷而清算完結為止。公寓大廈管理委員會並非自然
      人；又其雖依公寓大廈管理條例施行細則第10條及內政部
      公寓大廈管理組織申請報備處理原則需檢齊第3 點規定應
      備文件報請直轄市、縣（市）政府備查（直轄市、縣（市
      ）政府得授權由鄉（鎮、市、區）公所受理），惟該備查
      僅屬行政上之管制行為，與民法上所謂之法人登記尚屬有
      間，故公寓大廈管理委員會於成立上因未具備登記之要件
      而非民法上之法人，即無權利能力，灼然至明。至公寓大
      廈之管理委員會雖依據公寓大廈管理條例第35條之規定，
      具有當事人能力，惟該規定係從訴訟法之觀點承認若能解
      決紛爭，縱使無實體法上之權利能力，只要具備一定之要
      件，亦能從訴訟法上承認其當事人能力之存在，例如：民
      事訴訟法第40條第3 項之非法人團體即屬之；惟訴訟法並
      不能破壞實體法之規定，是即便訴訟法承認公寓大廈管理
      委員會具有當事人能力，惟仍不能改變其於實體法上欠缺
      權利能力之地位，故公寓大廈之管理委員會即無從享受並
      負擔實體法上之權利與義務。又所謂責任能力，係指具權
      利能力者，因不法行為或債務不履行行為而負擔賠償責任
      之能力，是責任能力有無之探討，以所探討之對象具有權
      利能力為前提。公寓大廈管理委員會既欠缺實體法上之負
      擔義務之能力，自無責任能力之可言，故無從負擔民事損
      害賠償之責任。
    2.經查：本件被告高雄85大樓管理委員會就原告所提起之本
      件訴訟，依公寓大廈管理條例第35條之規定，固具有訴訟
      法上之當事人能力，惟其僅為區分所有權人會議決議之執
      行機關，縱其職責包含共有及共用部分之清潔、維護、修
      繕及一般改良在內，亦不影響其並非自然人或法人，無實
      體法上之權利能力之認定，從而其亦無責任能力，不能負
      擔債務不履行之責。是原告以被告違反委任關係為由，請
      求被告依民法第544 條負債務不履行之損害賠償責任，即
      屬無據，應予駁回。
（二）被告既無負擔損害賠償責任之能力，責前述爭執事項「
      （二）被告是否違反與原告間之委任契約關係而造成原告
      受有損害？」及「（三）原告所受空調工程款之損害及租
      金之減少與被告行為有無因果關係？」等爭執，即無調查
      審認之必要，附此敘明。
六、綜上所述，本件原告本於委任契約之法律關係，請求被上訴
    人給付198,450 元及法定遲延利息，並請求被告排除高雄市
    ○○○路3 號12樓之3 之房屋所飄出刺鼻難聞之惡臭，為無
    理由，不應准許。其假執行之聲請亦失所附麗，應併予駁回
    。
七、本件事證已臻明確，兩造其餘陳述及攻擊方法，核與判決之
    基礎無影響，自無庸逐一論述，併此敘明。
八、訴訟費用負擔之依據：民事訴訟法第78條。
中    華    民    國    97    年    5     月    26    日
                  民事第五庭法  官  葉啟洲
上正本係照原本作成。
不服本判決，應於送達後20日內，向本院提出上訴狀並表明上訴
理由，如於本送達前提起上訴者，應於判決送達後10日內補提上
訴理由書（須附繕本）。
中    華    民    國    97    年    5     月    26    日
                            書記官  吳慕瑩


司法院資訊處製作；財團法人民間司法改革基金會備份。
